臺灣桃園地方法院民事判決　　　　　　　95年度訴字第1699號
原　　　告　晉樁工業股份有限公司
法定代理人　丙○○
訴訟代理人　徐嶸文律師
被　　　告　泉信企業股份有限公司
法定代理人
訴訟代理人　邱永祥律師
複代理人　乙○○
上列當事人間請求排除侵害等事件，於民國96年10月12日辯論終
結，本院判決如下：
    主  文
被告應將坐落桃園縣中壢市○○段一七九０之六地號土地如附圖
編號1790-6(A) 所示面積三十三平方公尺之圍牆、排水溝拆除後
將土地返還原告。
訴訟費用由被告負擔。
本判決第一項於原告以新台幣貳拾壹萬肆仟參佰零貳元為被告供
擔保後，得假執行。被告如於假執行程序實施前，以新台幣陸拾
肆萬貳仟玖佰零陸元為原告預供擔保後，得免為假執行。
    事  實
甲、原告方面：
壹、聲明：
一、被告應將坐落桃園縣中壢市○○段1790之6 地號土地如附表
    所示之圍牆、排水溝拆除後將土地返還原告。
二、訴訟費用由被告負擔。
三、原告願供擔保，請准宣告假執行。
貳、陳述：
一、坐落桃園縣中壢市○○段1790地號土地（下稱系爭1790號土
    地）原為被告所有，民國77年06月16日分割出同段1790之6
    地號土地（下稱系爭1790之6 號土地），面積4,371 平方公
    尺，並於同年月21日將系爭1790之6 號土地出售予原告，於
    同年07月29日完成登記由原告取得所有權，該二土地相互毗
    鄰。
二、被告於95年間在系爭1790號土地興建房舍，詎料其圍牆、通
    道及排水溝竟然越界占用原告所有之系爭1790之6 土地33平
    方公尺。期間原告多次向被告及其負責人提出異議並請求排
    除侵害，被告均不理會。為此，原告爰依民法第767 條規定
    ，請求被告除去對於原告所有權之妨害，並請求將土地返還
    之。
參、證據：提出土地登記謄本、被告公司建造執照、臺北龍口郵
    局95年10月03日第219 號存證信函、系爭1790之6 號土地登
    記簿、同意書、計算表影本各一份及照片3 張、
乙、被告方面：
壹、聲明：
一、原告之訴駁回。
二、訴訟費用由原告負擔。
貳、陳述：
一、原告主張被告興建之圍牆無權占有原告系爭1790之6號土地
    。惟查，94年間被告在系爭1790號土地上另行興建房屋，並
    沿原告當初所建圍牆之內側興建一新圍牆，經原告主張被告
    所建圍牆占用其所有之系爭1790之6 號土地，並委地政事務
    所依地籍圖測量，發現若以地籍圖上之界址線為準，被告新
    建圍牆確實占用上開系爭1790之6 號土地之情形。惟原告所
    有之系爭1790之6 號土地與被告所有之系爭1790號土地原為
    被告所有，嗣於77年間，被告依實際使用狀況，以現地指界
    之方式將需要使用範圍，即自原有廠房水溝邊外沿起，保留
    5.5 公尺寬度供車輛通行，5.5 公尺以外之土地出賣予原告
    ，兩造即依此量結果辦理所有權移轉登記，且由原告在兩造
    最初指界之界址上興建圍牆。故本件應係當初買賣分割系爭
    1790號土地時，所繪製之地籍圖線有誤差，而兩造所有系爭
　　土地之界址應以現地之界址為準，而非以地籍圖為準。
二、又通常就土地之其中之一部分大面積土地為買賣時，決定買
    賣標的範圍之方式有二種：買賣雙方預先就所欲買賣土地
    之方位、面積及價格為決定，然後在該土地之方位依雙方買
    賣土地之界址。因係先抽象的預訂買賣面積，故買賣土地之
    面積通常為較整齊之數字，例如1220坪或4700平方公尺等，
    鮮有千坪以上土地買賣，竟約定至個位數甚或小數點以下之
    面積而為買賣之情形。先決定每坪之單價及買賣土地之現
    場界址，然後再依界址測量出買賣土地之面積以計算買賣之
    總價。因係未決定買賣面積前，即先在土地之現場預先指定
    買賣界址以為買賣之標的，故於實際測量買賣土地之面積時
    ，就會因現場實際狀況產生不整齊零碎之面積數字。從本件
    系爭1790號土地於未出賣與原告前之總面積為10503 平方公
    尺，出售予原告而分割後之1790之6 號土地面積為4371平方
    公尺（1322.23 坪）之極不整齊零碎之數字可知，兩造是現
    場指界所決定之買賣。
三、證人丁○○雖證稱被告當時係委託渠以每坪6萬元之價格，
    出賣系爭1790號土地中之1380坪，兩造當時僅委託代書辦理
    所有權移轉登記事宜，並未簽訂書面契約，且原告之法定代
    理人於當日即簽發面額為8000萬元之支票交付予被告，兩造
    並無被告將保留一定寬度之土地做為道路使用之約定云云。
    惟查，就金額龐大之交易，雙方當事人為明確規範雙方之權
    利義務以避免日後之爭執，大多會簽訂書面契約以昭慎重，
    且以不動產之買賣言，因所有權移轉登記並非1、2日即可完
    成，故買受人為確保自己之權益，通常會與出賣人約定按登
    記之程序分數期給付買賣價金，鮮有約定買受人於契約成立
    時即一次付清價金者，是證人證稱兩造交易金額高達8000萬
    元，不僅未簽訂書面契約且原告於契約成立時即幾乎將全部
    價金給付予被告，極不合常理。又本件實際交易面積為1322
    .23 坪而非1380坪，以證人所稱每坪6 萬元之價格計算共計
    為7938萬8 千元，亦非8 千餘萬元，是證人所為上開證述顯
    與事實相悖。再者，觀諸被告廠區於本件買賣當時平面圖，
    該廠區於扣除出賣予原告之土地後，僅有與原告所有系爭
    1790號土地相鄰部分，係可供作貨櫃車進出使用之空地，是
    若證人所言屬實，則兩造所有系爭土地之界址，勢將沿被告
    所建系爭圍牆再往被告所有系爭1790號土地內退縮2.6 公尺
    ，此將使前述供作貨櫃車進出使用之空地減縮成2 至3 公尺
    ，根本無法讓貨櫃車進出，更顯示證人所言與事實不符。
四、按「物之出賣人依民法第318 條第1 項明定，雖負有交付其
    物於買受人之義務，然在未交付前之繼續占有買賣標的物，
    究難指為無權占有，不因移轉登記之已完成而異。被上訴人
    在未交付系爭房屋於上訴人前，其繼續占有所出賣之該房屋
    ，並非無正當權源。上訴人依民法第767 條規定訴請被上訴
    人遷讓交屋，自非正當。」最高法院81年度台上字第2673號
    判決意旨參照。查縱認被告興建之新圍牆係位於原告所有之
    系爭1790之6 號土地範圍，惟因該部分土地為前開兩造所訂
    買賣契約之標的，且被告迄今從未將該部分土地交付與原告
    ，被告對於該部分土地之占有並非無正當權源，原告自不得
    本於所有權人之地位，對被告行使民法第767 條之權利。
五、末按權利之行使，不得違反公共利益，或以損害他人為主要
    目的，民法第148 條第1 項定有明文。被告本於和平解決之
    誠意，以高於市價之行情向原告為買賣或租賃系爭占用土地
    之要約，被告更提出對於系爭占用土地不再爭執，且將被告
    花費百餘萬元興建之圍牆免費奉送原告，如此不僅使兩造無
    須再為系爭土地爭訟，且原告亦無須花費任何金錢即可達成
    其原訂之使用目的，然原告竟拒絕被告之提議，是原告就系
    爭土地之主張，自始係以損害被告為其主要目的，自屬權利
    濫用，請鈞院駁回原告之訴。
參、證據：提出平面圖一份，並聲請訊問證人丁○○、戊○○、
    甲○○。
    理　由
一、本件系爭坐落桃園縣中壢市○○段1790之6 地號土地如附圖
    1790之6 號土地，乃係於77年間自同段1790號土地分割而來
    ，並係由被告向原告購買取得，系爭1790之6 號土地為原告
    所有，當時土地買賣時有辦理測量，若依土地登記謄本以及
    地籍圖上之界址線為準，被告確實占用1790之6 號土地33平
    方公尺。以上事實，為兩造所均不爭執。
二、本件兩造主要爭點僅在於：原告向被告購買系爭1790之6 號
    土地是否係以現場指界為標的而未約定買賣面積所為之現地
    指界方式之現物買賣？及兩造於77年間買賣系爭1790之6 號
    土地時，被告是否保留部分原告所購買之土地供作廠房車輛
    通行之車道而未交付給原告？茲分述如下：
（一）原告主張系爭1790土地原為被告所有，77年06月16日分割
      出同段1790土地，面積4371平方公尺，被告於77年06月21
      日將系爭1790之6 土地出售予原告，並於77年07月29日完
      成登記由原告取得所有權。上揭二筆土地相互毗鄰，被告
      於95年間在系爭1790土地興建房舍，其圍牆通道及排水溝
      越界佔用原告所有之系爭1790之6 土地33平方公尺等情，
      業經本院會同桃園縣中壢地政事務所人員至現場履勘屬實
      ，並製有土地複丈成果圖在卷可稽，堪信原告主張為真實
      。
（二）被告雖辯稱系爭1790之6 號土地於77年間交易時為現物買
      賣，可從本件系爭1790號土地於未出賣與原告前之總面積
      為10503 平方公尺，出售予原告而分割後之1790之6 號土
      地面積為4371平方公尺（1322.23 坪）之極不整齊零碎之
      數字可知，兩造是現場指界所決定之買賣云云。惟查本件
      兩造均無法提出系爭1790之6 號土地買賣契約，而依仲介
      系爭買賣之證人丁○○於96年04月17日言詞辯論時證述：
      「一開始被告是以1380坪之土地委託我來出售，範圍沒有
      跟我講... 」、「後來他們實際交易坪數我並不曉得...
      」，亦無法證明系爭1790之6 土地係為現物指界之買賣，
      因此被告僅以出售之系爭1790之6 號土地面積為極不整齊
      零碎之數字而推論為現物買賣，並未提出實據以證其說，
      被告所辯現物買賣云云，不足採信。
（三）至於兩造是否曾經有約定保留供廠房車輛通行之車道問題
      ，依96年04月17日言詞辯論時由原告訴訟代理人提問：「
      當初兩造在進行土地買賣的時候，被告有無說到要保留一
      定寬度的道路作為他土地的通道？」，證人丁○○證述：
      「無。當初被告工廠沒有像現在範圍那麼大。」等語，即
      證明兩造之間並無約定保留供廠房車輛通行之車道。被告
      與原告之間既然無約定欲保留部分土地供作廠房車輛通行
      之車道，則被告當時因買賣而交付系爭1790之6 號土地給
      原告時，依社會經驗法則，即應該是全部交付，而非僅係
      部分交付。是被告另詞辯稱其迄今從未將該部分土地交付
      與原告，被告對於該部分土地之占有並非無正當權源云云
      ，顯非實情。被告雖然辯稱證人丁○○所言與事實不符云
      云，惟查證人丁○○與兩造間無親屬或僱傭關係，且係具
      結後為證言，其證詞若無反證可得推翻，所證之言即應堪
      採信；至於證人甲○○雖亦具結證稱77年被告公司賣土地
      給原告公司的時候，買賣土地範圍不包含道路，僅是水溝
      加上道路約5.5 公尺左右以外的空地才賣給原告云云，惟
      因與證人丁○○所證內容不符，且證人甲○○與被告公司
      之間現有僱傭關係存在，難期無絲毫情誼偏詞佐護被告，
      故難採為被告有利之證據資料。
三、按以無權占有為原因，請求返還所有物之訴，被告對原告就
    其物有所有權存在之事實無爭執，而僅以非無權占有為抗辯
    者，原告於被告無權占有之事實，無舉證責任，被告應就其
    取得占有，係有正當權源之事實證明之，如不能證明，則應
    認原告之請求權為有理由。本件被告因不能證明其確有正當
    權源得使用系爭1790之6 號土地中之33平方公尺土地，原告
    主張被告係屬無權占有，自屬有據。綜據上述，原告依民法
    第767 條規定，請求被告應將座落桃園縣中壢市○○段1790
    之6 地號土地如附圖編號1790-6(A) 所示面積33平方公尺之
    圍牆、排水溝拆除後將土地返還原告，核無不合，應予准許
    。
四、本件原告陳明願供擔保以代釋明，聲請宣告假執行，經核並
    無不合，爰酌定相當之擔保金額宣告之。又本件係屬行為或
    不行為之請求權，非如金錢上之債權、債務關係單純，爰併
    依職權諭知被告如於假執行程序實施前，以陸拾肆萬貳仟玖
    佰零陸元為原告預供擔保後，得免為假執行。
五、本件兩造其餘主張陳述及攻擊防禦方法，核與本件判決結果
    不生影響，無一一審究必要，附此敘明。
六、據上論結，本件原告之訴為有理由，依民事訴訟法第78條、
    第390 第2 項、第392 條第2 項，判決如主文。
中　　華　　民　　國　　96　　年　　10　　月　　26　　日
                  民事第二庭法　官　呂仲玉
以上正本係照原本作成。
如對本判決上訴，須於判決送達後20日內向本院提出上訴狀。
中　　華　　民　　國　　96　　年　　10　　月　　26　　日
                            書記官　江世亨
